臺灣嘉義地方法院民事判決
111年度再易字第2號
再審原告    陳建宏  


訴訟代理人  汪玉蓮律師
再審被告    陳明燦  
訴訟代理人  陳亮縉  
上列當事人間請求拆屋還地等事件，再審原告對於民國110年12
月15日本院110年度簡上字第49號民事確定判決提起再審之訴，
本院於民國111年9月7日言詞辯論終結，判決如下：     
    主  文
再審之訴駁回。
再審訴訟費用由再審原告負擔。
    理  由
一、按提起民事再審之訴，應於30日之不變期間內為之，又該期
    間自判決確定時起算，判決於送達前確定者，自送達時起算
    ，民事訴訟法第500條第1項、第2項前段定有明文。查本院
    民國110年12月15日110年度簡上字第49號確定判決（下稱原
    確定判決），於110年12月22日送達再審原告，有送達證書
    附於原確定判決卷可稽，並經本院調取該事件全卷審閱無訛
    。再審原告於111年1月13日對原確定判決提起本件再審之訴
    ，核與上開規定相符，應先敘明。
二、再審原告主張：
　㈠於73年間，再審原告之父即訴外人陳勝中與訴外人陳良鍼合
    資興建門牌嘉義縣○○鄉○○村○○00號之1房屋（未辦理保存登
    記，下稱系爭房屋）時，有經過當時全體共有人同意，實際
    上劃定使用範圍，亦即嘉義縣○○鄉○○○段00○00○0地號土地以
    水溝為界，水溝以西歸陳良鍼，水溝以東歸訴外人陳良謀，
    對各自占有管領之部分互相容忍，對於他共有人使用、收益
    ，各自占有之地未予干涉，已歷有年所，於80年1月3日為交
    換土地登記時亦同，故88與88之1地號土地間既係以水溝為
    界，水溝以西歸陳良鍼使用、收益，且此之分界在擋土牆以
    南，擋土牆以北則歸訴外人陳善命、陳良清、陳良分使用，
    此據陳善命於本件二審時之證述可佐。縱系爭房屋有部分蓋
    在88之1地號水溝以西部分（即原確定判決附圖代號甲部分
    ），其他共有人（含陳良謀）亦有同意陳良鍼使用此部分土
    地（此部分有分管及使用借貸關係），並非無權占有。關於
    系爭房屋以水溝為界之相片，可參再審原告於本件一審卷1
    第257頁上方照片、本件二審卷附被上證6之相片（下稱系爭
    照片），且有再證1之相片可佐。系爭照片既在本件一、二
    審訴訟程序中提出，且其重要性足以影響判決基礎，原確定
    判決對該足以影響於判決之重要證物漏未斟酌，驟認共有人
    全體並無將當時共有88、88之1地號土地全部，有劃定範圍
    使用，而認73年間經共有人同意興建系爭房屋，係有權使用
    系爭土地，但並無分管之約定，就此部分應有民事訴訟法第
    497條規定之再審事由。
　㈡關於88、88之1、88之2地號土地於80年間所為分歸個人所有
    之情形，陳良鍼本件一審時證稱「當時係交換土地」等語，
    與再審原告主張係土地交換並無不同，屬民法第398條規定
    之情形。基於前述之以水溝為界之互易契約，系爭房屋就坐
    落之土地並非無權占有。又該互易契約之性質可認為土地交
    換使用之協議，亦非無償而屬互為租賃之關係，嗣後兩造仍
    應受該交換使用協議之拘束，再審原告並非無權占有，此有
    最高法院102年度台上字第479號判決參照；該互易契約亦可
    認為雙方已有就特定之位置土地交換之合意（非僅應有部分
    交換之協議），且已交付，不因其有土地之分割而當然消滅
    ，主要目的在保持系爭建物免遭拆除，此有最高法院97年度
    台上字第1729號判決參照；又依最高法院51年台上字第2641
    號判例意旨可知，共有人間另有約定者，反面解釋，共有人
    對其他共有人分得之部分，非即喪失共有之權利，縱未經登
    記有所有權，其占有亦非無法律上原因。然原確定判決認本
    件88、88之1、88之2地號土地於80年間所為分歸個人所有之
    情形屬土地合併分割，且認合併分割後有終止分管契約之意
    思，而認再審原告屬無權占有，與前開判決、判例意旨有違
    ，乃適用法規顯有錯誤，就此部分應有民事訴訟法第496條
    第1項第1款之再審事由。其後，88之3地號土地（下稱系爭
    土地）於107年11月28日自88之1地號土地分割而出，再審原
    告就系爭房屋坐落系爭土地之部分，並非無權占有。另陳勝
    中於107年3月1日與再審被告訂立買賣契約，實與再審原告
    對系爭土地有無使用權源無關，買賣緣由乃當時為顧及親戚
    情誼所為，嗣因協商不成，買賣無法達成。
　㈢原確定判決理由認「共有人同意陳良鍼、陳勝中使用共有地
    之特定部分。是陳良鍼、陳勝中於73年間經共有人同意興建
    系爭房屋，係有權使用系爭土地」，則再審原告就系爭房屋
    坐落系爭土地之部分，並非無權占有，即係有權使用系爭土
    地，然原確定判決主文卻諭知再審原告應將系爭土地上，如
    原確定判決附圖所示代號甲部分面積139平方公尺之建物拆
    除，並將該占用部分土地返還再審被告，可認判決理由與主
    文顯有矛盾，就此部分應有民事訴訟法第496條第1項第2款
    之再審事由。
　㈣綜上，本件確有上述再審事由，爰請求如訴之聲明所示。
　㈤並聲明：
⒈  ⒈110年度簡上字第49號判決廢棄。
    ⒉上開廢棄部分，再審被告之上訴駁回。
    ⒊再審及原審之訴訟費用均由再審被告負擔。
三、再審被告答辯略以：
  ㈠再審原告提出原審漏未斟酌之證據無非係「原審被上證6之水
    溝為界之相片」即再證1之相片云云，然單憑再證1之相片以
    觀，根本無從了解此水溝與兩造之關係究竟為何，甚至無法
    知悉究竟是否屬於系爭土地所涉訟爭事實之處之相片，根本
    不能證明兩造即有因此為界之事實。原確定判決理由已就再
    審原告所主張「以水溝為界交換土地」之理由予以詳加論述
    ，並以較再證1更為清晰之「水溝係位於88-1、88-3相鄰地
    籍線之東側，亦有陳良鍼手繪位置可證（原審卷二第154-1
    頁）」證據為佐，並加以論述。顯然，本件縱然原審斟酌再
    證1之水溝相片，亦不如上開地籍圖更為清晰，亦不足以影
    響原確定判決基礎之意見，更遑論再證1之相片根本無法證
    明究竟是何處何界之相片，故原確定判決並無民事訴訟法第
    497條規定「足以影響於判決之重要證物漏未斟酌」之再審
    事由。
  ㈡再審原告引用之最高法院判決並非判例，故縱有與其引用之
    判決有見解不同者，亦不能稱有何構成違背判例之再審事由
    之情事，而最高法院判例自法院組織法第57條之1修正後已
    無通案之效力，自不得再以判決違背最高法院之判例，作為
    民事訴訟法第496條第1項第1款適用法規顯有錯誤之再審事
    由。況再審原告於本件二審時已引用最高法院102年度台上
    字第479號判決要旨，而最高法院97年台上字第1729號判決
    更為一審判決所引用。是以，再審原告若要指稱原確定判決
    此部分之認定有適用法規顯有錯誤之事由，則應請指出究違
    哪一現行法規或哪一號判例，否則，自屬不合法。更何況其
    此部分亦均已由其於原審中為主張。再者，原確定判決理由
    已詳加論述：⒈系爭房屋興建時占用系爭土地之法律性質、⒉
    88、88之1、88之2地號土地於80年間分歸個人所有時之法律
    性質、⒊被上訴人占用系爭土地是否有權占有、⒋上訴人之請
    求是否有理由等，進而得出本件係土地合併分割，且合併分
    割後有終止分管契約之意思，再審原告屬無權占有之結論，
    細譯再審原告此部分之主張，仍係指摘原確定判決針對認定
    雙方間土地分割之真實情形為何，進而導出是否再審原告有
    權占有之結論，惟此應屬前程序認定事實之職權行使，依上
    揭說明，要非屬適用法規顯有錯誤之範圍，自與民事訴訟法
    第496條第1項第1款所定要件未合，則再審原告主張有此款
    所定之再審事由，亦屬無據。
  ㈢原確定判決理由已提及「原審以上訴人應受原使用借貸契約之拘束，而以被上訴人使用88-3地號土地係有正當權源，駁回上訴人之請求及假執行之聲請，自有未洽。上訴意旨指摘原判決不當，求予廢棄改判，為有理由，爰廢棄改判如主文第1、2項所示」等語，而認再審被告之上訴為有理由，並於主文中諭知再審被告勝訴，依上開說明，並無判決理由與主文顯有矛盾之情形。再審原告所論，僅係摘取原確定判決中間論述一半之理由脈絡，並非為原確定判決最終認定有無理由之結論，再審原告此部分所指摘原確定判決理由與主文顯有矛盾，求予廢棄，非有理由，主張上之荒謬，顯而易見。是以，原確定判決並無民事訴訟法第496條第1項第2款規定「判決理由與主文顯有矛盾」之再審事由。
  ㈣況再審原告於本件再審中自承：「（當時）沒有鑑界，是以
    現況使用，當時是按地號做登記，…當時也不曉得有越界，
    是我父親辦理保存登記才發現的。」是以，再審原告亦已承
    認，當時登記時並不知悉有越界，與原審判決所認縱該登記
    有誤，亦應依法為撤銷等語，並無不合。再者，雙方間根本
    並無交換土地之協議至明，是經上開登記後，再審原告方亦
    無針對登記結果表示過任何意見，復又再向再審被告表示欲
    購買所占用之土地等情，顯然雙方間並非如再審原告所主張
    以水溝為界為交換土地。再審原告除其主張並無再審事由，
    而不符合再審程序外，其至今所稱主張，亦均無理由。
  ㈤並聲明：
　　⒈再審之訴駁回。 
　　⒉再審訴訟費用由再審原告負擔。
四、再審原告主張原確定判決有民事訴訟法第496條第1項第1款
    、第2款、第497條之事由，茲分別審酌如下：
　㈠民事訴訟法第496條第1項第1款部分： 
　　⒈按民事訴訟法第496條第1項第1款所謂適用法規顯有錯誤，
      係指確定判決所適用之法規顯然不合於法律規定，或與司
      法院現尚有效及大法官（會議）之解釋顯有違反，或消極
      的不適用法規顯然影響裁判者而言，並不包括判決理由矛
      盾、理由不備、取捨證據失當、調查證據欠週、漏未斟酌
      證據、認定事實錯誤及在學說上諸說併存致發生法律上見
      解歧異等情形在內（最高法院100年度台聲字第1027號裁
      定要旨參照）。又原確定判決依其所認定之事實而為法律
      上之判斷，關於事實認定部分不生適用法規顯有錯誤問題
      （最高法院64年台再字第140號判決要旨參照）。且適用
      法律，係法官之職責，不受當事人所主張法律見解之拘束
      ，因此，辯論主義之範圍僅為判決基礎之事實及其所憑之
      證據，而不及於法律之適用（最高法院97年度台上字第11
      55號判決要旨參照）。準此，民事訴訟法第496條第1項第
      1款「適用法規顯有錯誤」之再審事由，僅以原確定判決
      所認定之事實而為之法律上判斷，有適用法規顯有錯誤之
      情形為限，至事實審法院認定事實錯誤、調查證據欠周或
      判決不備理由，雖得於判決確定前執為上訴之理由，究與
      適用法規顯有錯誤有別，當事人不得據之提起再審之訴。
　  ⒉再審原告主張：關於88、88之1、88之2地號土地於80年間
      所為分歸個人所有之情形，係土地交換，屬民法第398條
      規定之情形。基於前述之以水溝為界之互易契約，系爭房
      屋就坐落之土地並非無權占有。又該互易契約之性質可認
      為土地交換使用之協議，亦非無償而屬互為租賃之關係，
      嗣後兩造仍應受該交換使用協議之拘束，再審原告並非無
      權占有，依最高法院102年度台上字第479號判決、97年度
      台上字第1729號判決、51年台上字第2641號判例意旨可知
      ，系爭房屋占有亦非無法律上原因，屬有權占有。然原確
      定判決認本件88、88之1、88之2地號土地於80年間所為分
      歸個人所有之情形屬土地合併分割，且認合併分割後有終
      止分管契約之意思，而認再審原告屬無權占有，與前開判
      決、判例意旨有違，乃適用法規顯有錯誤云云。經查：
　　  ⑴按法院組織法增訂第57條之1規定，最高法院判例制度已
        廢止，前依舊法編選之判例，若無裁判全文可資查考者
        ，應停止適用；其餘判例之效力與未經選編為判例之最
        高法院裁判相同。準此，原最高法院判例已無通案之拘
        束力，自不得再以判決違背最高法院之判例，作為民事
        訴訟法第496條第1項第1款適用法規顯有錯誤之再審事
        由。再審原告主張：原確定判決違反最高法院102年度
        台上字第479號判決、97年度台上字第1729號判決、51
        年台上字第2641號判例，而有民事訴訟法第496條第1項
        第1款所定再審事由云云，容有誤解。
　　　⑵原確定判決認定：88、88-1、88-2地號土地於80年間分
        歸個人所有時之性質為合併分割，並非土地之交換（見
        原確定判決第6、7頁）。準此，原確定判認定之事實既
        為合併分割，並據此為法律上判斷，不生適用法規顯有
        錯誤問題，再審原告反於原確定判決事實之認定，主張
        ：關於88、88之1、88之2地號土地於80年間所為分歸個
        人所有之情形，係土地交換，屬民法第398條規定之互
        易契約，該互易契約之性質可認為土地交換使用之協議
        ，亦非無償而屬互為租賃之關係，認原確定判決適用法
        規顯有錯誤云云，並無可採。
　　  ⑶又按分管契約，係共有人就共有物之使用、收益或管理
        方法所訂定之契約，共有人請求分割共有物，應解為有
        終止分管契約之意思。是經分割共有物確定者，無論當
        事人自行分割，或法院判決分割，所採行分割方法為何
        ，均有使原分管契約發生終止之效力。僅分割方法採行
        變價分割時，在未變價前，共有物之所有權主體尚未變
        動，不當然發生共有物變賣之效果，共有人間之共有關
        係應延至變賣完成時消滅而已。再審原告主張：本件先
        有水溝，蓋房子時是以水溝為界，當初不知道登記錯誤
        ，大家講好以水溝為界為使用界線，也是歸誰所有等語
        （見本院卷第55頁），則共有人就88、88-1、88-2地號
        3筆共有土地合併分割時，因未鑑界，不知界址，共有
        人認為系爭房屋係在陳良鍼分得之88地號土地上，非 
        在陳良謀分得之88-1地號土地上，共有人並未約定系爭
        房屋繼續使用88-1地號土地。雖陳良鍼、陳勝中於73年
        間經共有人同意興建系爭房屋，而有權使用系爭土地，
        然於80年1月間88、88-1、88-2地號土地之共有人協議
        分配3筆土地，共有人各別取得單獨地號土地而合併分
        割時，共有人充其量僅係同意系爭房屋占用陳良鍼分得
        之88地號土地，顯無同意系爭房屋繼續使用88-1地號土
        地，參照上開見解所示，共有人間應有終止系爭房屋繼
        續使用系爭土地之意思。
　　  ⑷88、88-1、88-2地號土地於80年間分歸個人所有時之性
        質為合併分割，已如上述，依民法第825條規定「各共
        有人，對於他共有人因分割而得之物，按其應有部分，
        負與出賣人同一之擔保責任。」。況縱令依再審原告主
        張，本件應準用民法買賣規定，依民法第354條規定「
        物之出賣人對於買受人，應擔保其物依第373條之規定
        危險移轉於買受人時無滅失或減少其價值之瑕疵，亦無
        滅失或減少其通常效用或契約預定效用之瑕疵。但減少
        之程度，無關重要者，不得視為瑕疵。出賣人並應擔保
        其物於危險移轉時，具有其所保證之品質。」，共有人
        就陳良謀分得之88之1地號土地仍應負瑕疵擔保責任。
        而80年1月間88、88-1、88-2地號土地之共有人協議分
        配3筆土地，共有人各別取得單獨地號土地而合併分割
        時，共有人間應有終止系爭房屋繼續使用系爭土地之意
        思，已如上述。而系爭土地為再審被告所有，再審原告
        占用系爭土地上如原確定判決附圖所示代號甲部分面積
        139平方公尺土地，並有系爭房屋，再審原告即應舉證
        證明其有占用土地之正當權源，然再審原告並未舉證證
        明其有占用土地之正當權源，自屬無權占有，則原確定
        判決依民法第767條第1項規定，判令再審原告應將原確
        定附圖所示甲部分面積139平方公尺之建物拆除，將該
        土地返還再審被告，並無適用法規錯誤之情形，再審原
        告主張：原確定判決有適用法規顯有錯誤之再審事由云
        云，並無可採。
　㈡民事訴訟法第496條第1項第2款部分： 
    ⒈按民事訴訟法第496條第1項第2款所謂：判決理由與主文顯
      有矛盾，係指判決依據當事人主張之事實，認定其請求或
      對造抗辯為有理由或無理由，而於主文為相反之諭示，且
      其矛盾為顯然者而言（最高法院80年台再字第130號判決
      要旨參照）。
　　⒉再審原告主張：原確定判決理由認「共有人同意陳良鍼、
      陳勝中使用共有地之特定部分，是陳良鍼、陳勝中於73年
      間經共有人同意興建系爭房屋，係有權使用系爭土地」，
      則再審原告就系爭房屋坐落系爭土地之部分，並非無權占
      有，即係有權使用系爭土地，然原確定判決主文卻諭知再
      審原告應將系爭土地上，如原確定判決附圖所示代號甲部
      分面積139平方公尺之建物拆除，並將該占用部分土地返
      還再審被告，判決理由與主文顯有矛盾云云。經查，原確
      定判決理由固記載「共有人同意陳良鍼、陳勝中使用共有
      地之特定部分，是陳良鍼、陳勝中於73年間經共有人同意
      興建系爭房屋，係有權使用系爭土地」等語（見原確定判
      決第5、6頁），然此係指73年間，陳良鍼、陳勝中經共有
      人同意興建系爭房屋，係有權使用系爭土地，然並非謂嗣
      後陳良鍼、陳勝中均有權使用系爭土地。而原確定判決理
      由已認定「‧‧‧‧如前所述，系爭土地為上訴人所有，惟遭
      被上訴人之建物無權占用，原告（應係上訴人）依上揭規
      定，訴請被上訴人將附圖所示甲部分面積139平方公尺之
      建物拆除，將該土地返還上訴人，為有理由。」、「原審
      以上訴人應受原使用借貸契約之拘束，而以被上訴人使用
      88-3地號土地係有正當權源，駁回上訴人之請求及假執行
      之聲請，自有未洽。上訴意旨指摘原判決不當，求予廢棄
      改判，為有理由，爰廢棄改判如主文第1、2項所示。」等
      語（見原確定判決第9頁），已認定再審原告之系爭建物
      無權占有系爭土地，因而原確定判決主文諭知再審原告應
      將系爭土地上，如原確定判決附圖所示代號甲部分面積13
      9平方公尺之建物拆除，並將該占用部分土地返還再審被
      告，並無判決理由與主文有矛盾之情形，再審原告上開主
      張，並無可採。
　㈢民事訴訟法第497條部分：
    ⒈按對於依民事訴訟法第466條不得上訴於第三審法院之事件
      ，其經第二審確定之判決，如就足影響於判決之重要證物
      ，漏未斟酌者，依同法第497條規定，得提起再審之訴。
      所謂就足影響於判決之重要證物漏未斟酌，係指足以影響
      判決基礎之重要證物，雖當事人已在前訴訟程序提出，然
      未經確定判決加以斟酌者而言。或則忽視當事人聲明之證
      據而不予調查，或則就依聲請或依職權調查之證據未為判
      斷，均不失為漏未斟酌，且以該證物足以動搖原確定判決
      之基礎者為限。若於判決理由項下說明無調查之必要，或
      縱經斟酌亦不足影響判決基礎之意見，即與漏未斟酌有間
      ，不得據為本條所定之再審理由。
　　⒉再審原告主張：原確定判決對足以影響於判決之重要證物
      即系爭照片漏未斟酌，驟認共有人全體並無將當時共有88
      、88之1地號土地全部，有劃定範圍使用，而認73年間經
      共有人同意興建系爭房屋，係有權使用系爭土地，但並無
      分管之約定，就此部分應有民事訴訟法第497條規定之再
      審事由云云。經查，原確定判決理由已記載「88-1地號土
      地於107年11月27日因分割共有物分割出88-3地號土地，8
      8-3地號土地全部由上訴人取得，有土地登記謄本在可稽
      （原審卷一第17頁）。而陳良鍼雖證稱「..80年登記之後
      仍以水溝為界、現在88-3地號的土地位置也是歸於我使用
      。水溝係位於88-1、88-3相鄰地籍線之東側」等語（原審
      卷二第144頁）。又水溝係位於88-1、88-3相鄰地籍線之
      東側，亦有陳良鍼手繪位置可證（原審卷二第154-1頁）
      。是縱80年1月間系爭88、88-1、88-2地號土地之共有人
      有協議將水溝以西（即目前之88-3地號土地）歸陳良鍼所
      有，但並未繪出現有88-3地號土地位置登記予陳良鍼所有
      ，而仍以原系爭88、88-1、88-2地號土地現有地籍、位置
      、面積為登記，故當時登記之物權行為縱有錯誤，當事人
      亦僅得依上開法規撤銷意思表示，但在撤銷前，當事人所
      有之土地，仍應以80年1月間移轉登記為依據。亦即88-1
      分割出之88-3地號土地，並非陳良鍼所有，而係現上訴人
      所有。」等語（見原確定判決第7頁），已就再審原告所
      主張「以水溝為界交換土地」之效果予以詳加論述，並以
      較系爭照片更為清晰之陳良鍼手繪位置之證據為佐證，加
      以論述，而系爭照片充其量僅係顯示陳良鍼手繪位置，縱
      令原確定判決斟酌系爭照片，亦不足影響判決基礎之意見
      ，即與漏未斟酌不同，再審原告上開主張，並無可採。
五、綜上所述，原確定判決並無再審原告所主張之適用法規顯有
    錯誤、判決理由與主文顯有矛盾、就足影響於判決之重要證
    物，漏未斟酌者之再審事由。從而，再審原告依民事訴訟法
    第496條第1項第1款、第2款、第497條提起本件再審之訴，
    為無理由，應予駁回。
六、本件事證已臻明確，兩造其餘攻擊防禦方法及再審原告聲請
    勘驗現場及請地政機關測量，以證明水溝以東有88地號土地
    ，且係陳良謀之繼承人在使用，證明80年間有交換土地，經
    審核結果，均不足以影響判決結果，爰不一一論述及勘驗現
    場、測量，附此敘明。
七、據上論結，本件再審之訴為無理由，依民事訴訟法第505條
    、第78條，判決如主文。
中　　華　　民　　國　　111 　年　　9 　　月　　28　　日
                  民事第一庭審判長法  官  林望民
                                  法  官  吳芙蓉
                                  法  官  黃茂宏
以上正本係照原本作成。
本判決不得上訴。
中　　華　　民　　國　　111 　年　　9 　　月　　28　　日
                                  書記官　官佳慧